【裁判字號】    97,台上,3591
【裁判日期】    970731
【裁判案由】    誣告
【裁判全文】
最高法院刑事判決            九十七年度台上字第三五九一號
上  訴  人  甲○○
            乙○○
上列上訴人等因誣告案件，不服台灣高等法院高雄分院中華民國
九十七年五月十九日第二審更審判決（九十六年度上更(一)字第三
五四號，起訴案號：台灣屏東地方法院檢察署九十二年度偵字第
一九號），提起上訴，本院判決如下：
    主  文
原判決撤銷，發回台灣高等法院高雄分院。
    理  由
本件原判決認定上訴人甲○○、乙○○夫妻之子賴方政、媳楊文
秀因債務關係，於民國九十一年三月六日，委請范盛楠經手，將
甲○○、乙○○共有之屏東縣內埔鄉○○○段七三五、七三五之
二地號土地（下稱新北勢段土地），以買賣為原因，由楊文秀於
同年月十四日，向屏東縣潮州地政事務所（下稱潮州地政事務所
），辦理土地所有權移轉登記予徐劉鳳嬌。因甲○○前於同年月
十二日，向潮州地政事務所，以遺失為由，申請補發屏東縣內埔
鄉○○段一七二一地號土地（下稱新埔段土地）之土地所有權狀
，經承辦人員發覺有異，通知楊文秀說明，並要求土地所有權人
甲○○親自到場辦理。甲○○、楊文秀乃於同年月十八日一起到
潮州地政事務所，由甲○○親自辦理，並撤回申請補發土地所有
權狀，及在土地所有權移轉登記申請書上簽名，並註記：「本人
親自到場辦理」，而由潮州地政事務所於九十一年三月二十二日
，辦理新北勢段土地所有權移轉登記予徐劉鳳嬌。詎甲○○、乙
○○竟基於意圖使范盛楠、楊文秀、徐劉鳳嬌受詐欺取財罪刑事
處分之犯意聯絡，於九十一年七月二十九日，共同具狀向台灣屏
東地方法院檢察署提出告訴，誣指楊文秀「向甲○○騙稱所有權
狀收藏於住所內並未遺失，如未仔細覓尋即申請補發，將涉犯使
公務員登載不實罪嫌，因其已與地政事務所人員溝通，倘由其陪
同至地政事務所撤回補發申請案則免受刑罰」，而辦理土地所有
權移轉登記等情。因而撤銷第一審之科刑判決，改判仍論處甲○
○、乙○○共同犯誣告罪之罪刑，固非無見。
惟查：(一)有罪判決書之事實一欄，為判斷其適用法令當否之準據
，應將法院依職權認定與論罪科刑有關之事實，諸凡犯罪之時間
、地點、方法、態樣，以及適用法律有關之事項，均應為詳實之
記載，然後於理由內逐一說明其憑以認定之證據，並使事實認定
與理由說明，互相適合，方為合法。倘若事實未有記載，而理由
加以說明，或事實已有記載，而理由未予說明，或事實認定與理
由說明，不相一致，或事實或理由欄內之記載，前後齟齬，或事
實認定與所採之證據不相適合，按諸刑事訴訟法第三百七十九條
第十四款規定，均為判決不載理由，或所載理由矛盾，其判決當
然違背法令。(1)稽之卷內資料，新北勢段土地於移轉登記予徐劉
鳳嬌前，係甲○○所有；又甲○○係申請補發新北勢段土地所有
權狀等情，有卷附土地所有權狀影本、潮州地政事務所土地登記
案件補正通知書、申請書影本可稽（見九十一年度偵字第四一０
四號影印卷二第五三、五四、六五、六六頁）。原判決認定新
北勢段土地原係甲○○、乙○○共有，及甲○○申請補發新埔段
土地之土地所有權狀等情，其事實認定與所採之證據不相適合，
已有判決理由矛盾之可議。(2)乙○○既非新北勢段土地之所有權
人，而甲○○、乙○○共同所具告訴狀亦僅指訴楊文秀對甲○○
施用詐術，使甲○○因而辦理土地所有權移轉登記，並未及於乙
○○有何受害情形，有卷附告訴狀之記載可據（見九十一年度偵
字第四一０四號影印卷一第七頁至第九頁）。乙○○有無就上開
部分一併提出告訴，並非明確，有調查審明必要。原審未根究明
白，遽為認定甲○○、乙○○就誣告行為，有犯意聯絡及行為分
擔，應論以共同正犯，亦未說明其所憑依據，難謂無判決理由不
備及矛盾之違法。(3)依原判決認定之事實，甲○○係誣指楊文秀
「向甲○○騙稱所有權狀收藏於住所內並未遺失，如未仔細覓尋
即申請補發，將涉犯使公務員登載不實罪嫌，因其已與地政事務
所人員溝通，倘由其陪同至地政事務所撤回補發申請案則免受刑
罰」，而辦理土地所有權移轉登記等情，並未對范盛楠、徐劉鳳
嬌有何誣告行為。原判決卻認定甲○○、乙○○對范盛楠、徐劉
鳳嬌亦有誣告之故意，亦未說明其認定之理由，同有判決理由不
備及矛盾之違法。(二)審理事實之法院，對於被告有利及不利之證
據，應一律注意，詳為調查，綜合全案證據資料，本於經驗法則
以定其取捨，並將取捨證據及得心證之理由，於判決內詳為說明
。故證據雖已調查，而尚有其他部分並未調查，仍難遽為被告有
利或不利之認定。原判決說明九十年八月二十二日新埔段土地及
其上建築改良物抵押權設定契約書（見九十一年度偵字第四一０
四號影印卷二第三三、三四頁），經法務部調查局鑑定結果，其
上有枚指印與甲○○之右手拇指指紋相符，惟其原因不明，而其
餘部分既均鑑定未能判定有甲○○、乙○○之指紋或字跡，應認
不能證明甲○○、乙○○同意辦理抵押權設定登記等語（見原判
決理由四、(四)第十六行至第三三行）。惟證人楊文秀於第一審證
述：甲○○決定辦理上開抵押權設定登記，所需文件係甲○○親
自交給代書，乙○○有在抵押權設定契約書上簽名等語（見第一
審卷第二０四、二一一頁）。又甲○○、乙○○於原審並未否認
在上開抵押權設定契約書上簽名及按捺指印，僅一致請辯護人說
明，而其等辯護人則以甲○○、乙○○已經不記得等情為辯（見
原審卷第一一七、一一八頁）。則甲○○、乙○○有無在抵押權
設定契約書簽名及按捺指印；甲○○倘未同意辦理上開抵押權設
定登記，何以抵押權設定登記書會有甲○○之指印留存；又甲○
○之教育程度不低，對於抵押權設定契約書之文義，應有相當理
解，若不同意設定抵押權，有無可能輕易在抵押權設定契約書按
捺指印。此攸關甲○○、乙○○有無誣指賴方政、楊文秀、徐建
中、徐劉鳳嬌共同委由范盛楠製作不實之抵押權設定契約書，辦
理上開抵押權設定登記予徐建中、徐劉鳳嬌，自應調查明白。乃
原審竟以抵押權設定契約書，留有甲○○之指印之原因不明為由
，而未細加審酌上述不利於甲○○、乙○○之事證，並敘明其取
捨證據之得心證理由，即遽為有利於甲○○、乙○○之認定，難
認適法。以上或係上訴意旨所指摘，或為本院得依職權調查之事
項，且原判決上開違法，影響於事實之確定，本院無從自為判決
，應認原判決仍有撤銷發回更審之原因。又原判決理由四說明不
另為無罪之諭知部分，因檢察官認為與上述論罪科刑部分，有實
質上一罪關係，基於審判不可分原則，一併發回，附此說明。
據上論結，應依刑事訴訟法第三百九十七條、第四百零一條，判
決如主文。
中    華    民    國  九十七  年    七    月  三十一  日
                      最高法院刑事第六庭
                          審判長法官  洪  清  江
                                法官  韓  金  秀
                                法官  陳  晴  教
                                法官  李  錦  樑
                                法官  蘇  振  堂
      本件正本證明與原本無異
                                      書  記  官
中    華    民    國  九十七  年    八    月    八    日
                                                    ｍ


司法院資訊處製作；財團法人民間司法改革基金會備份。
